【裁判字號】    96,簡上,14
【裁判日期】    970229
【裁判案由】    確認土地所有權存在
【裁判全文】
臺灣澎湖地方法院民事判決              96年度簡上字第14號
上  訴  人    丑○○
訴訟代理人    子○○
被上訴人      丙○○
              庚○○
              乙○○
兼上三人共同  寅○○
訴訟代理人              號
              戊○○
              甲○○
              丁○○
被上訴人      壬○○
上列當事人間請求確認土地所有權事件，上訴人對於中華民國96
年7月18日臺灣澎湖地方法院馬公簡易庭96年度馬簡字第60號第
一審判決提起上訴，本院於民國97年2月14日言詞辯論終結，判
決如下：
    主  文
上訴駁回。
第二審訴訟費用由上訴人負擔。
    事實及理由
甲、程序事項：
一、本件被上訴人壬○○未於言詞辯論期日到場，核無民事訴訟
    法第386條所列各款情形，爰依上訴人之聲請，由其一造辯
    論而為判決。
乙、兩造爭執要旨：
一、上訴人起訴主張：上訴人為坐落澎湖縣馬公市○○段922 地
    號土地（下稱922地號土地）所有人，被上訴人為相鄰之同
    段902地號土地（下稱902地號土地）共有人。兩造土地之經
    界線，根據舊地籍圖所示，應為附圖1256A、1257兩點之連
    線，但地政機關於民國85年間辦理土地重測後，卻將兩造土
    地經界線，繪製成附圖1256、1257兩點之連線，造成原告所
    有權範圍，不及於附圖1256、1256A、1257三點連成之範圍
    ，屢次向地政機關反應，皆無法獲得解決，為此起訴請求確
    認就附圖1256、1256A、1257三點所連成面積3.59平方公尺
    之土地所有權存在。
二、被上訴人等抗辯：被上訴人等是向建商購買房子，而成為
    902 地號土地之所有人，在82年間建屋時，地政機關曾經到
    場測量，且通知上訴人到場，才根據測量結果建屋，而在85
    年間土地重測時，也有通知上訴人到場，才根據重測結果製
    作地籍圖，但當時都沒有發生問題，如今上訴人卻聲稱被上
    訴人房屋越界侵入上訴人土地，且重測後所製作之地籍圖不
    正確，無法令人接受。
三、本件原審對於上訴人之請求，判決駁回其訴。上訴人聲明不
    服，提起上訴，聲明如下：(1)原判決廢棄；(2)確認上訴人就
    附圖1256、1256A、1257三點所連成面積3.59平方公尺之土
    地所有權存在。被上訴人則請求判決駁回上訴。
四、上訴人上訴理由略以：若對照重測前之地籍圖謄本，可知系
    爭922、902兩筆土地正確的界址點確實是如上訴人主張之如
    附圖所示1256A點，又系爭922土地重測時其確有到場，惟因
    地政人員表示土地上有障礙物無法測量，要求伊申請複丈；
    另原審判決質疑為何被上訴人房屋建造時上訴人未提出異議
    ，事實上當建商開挖房屋地基之初，即已將界樁挖除，並導
    致上訴人圍牆倒塌，上訴人自無從向建商提出是否越界之質
    疑，只能待被上訴人房屋完工後才向地政機關提出鑑界之申
    請，以確定經界線，但熟料這10年來地政機關皆以有障礙物
    為由，退回上訴人鑑界之申請，因此，並非上訴人不提異議
    。
五、被上訴人對上訴人上訴理由之抗辯：上訴人一再主張系爭
    922、902兩筆土地之經界線是一條直線，但是並沒有證據證
    明確實是一直線，不能僅憑肉眼觀看，要有更精密的儀器測
    量後才能決定，故上訴人稱1256A點才是正確界址點並無任
    何確實的憑據；何況如果其堅持1256A點才正確，那其土地
    面積將再增加3.59平方公尺，總共就增加了10.38平方公尺
   （922A+9020A），顯見上訴人之主張並不正確。
丙、得心證之理由
一、本件兩造不爭執事項以及爭點除與原審所提出者均相同外，
    另增加爭點如下：關於重測前系爭922與902與兩筆土地間的
    界線是否屬於一直線。
二、按重新實施地籍測量時，土地所有權人應於地政機關通知之
    限期內，自行設立界標，並到場指界。逾期不設立界標或到
    場指界者，得依左列順序逕行施測：1、鄰地界址。2、現使
    用人之指界。3、參照舊地籍圖。4、地方習慣。重新實施地
    籍測量之結果，應予公告，其期間為三十日。土地所有權人
    認為前項測量結果有錯誤，除未依前條之規定設立界標或到
    場指界者外，得於公告期間內，向該管地政機關繳納複丈費
    ，聲請複丈。經複丈者，不得再聲請複丈。逾公告期間未經
    聲請複丈，或複丈結果無誤或經更正者，地政機關應即據以
    辦理土地標示變更登記，土地法第46條之2第1項、第46條之
    3第1、2、3項分別定有明文。又證人即澎湖地政事務所測量
    課長辛○○於本院審理時到庭證稱：「（問：根據上訴人提
    出的上訴理由及附圖是否85年重測結果跟重測前的地籍圖確
    有出入？為何如此？）舊的地籍圖是一個縮小的比例圖，而
    且經過100年以上，並不是很精確，用肉眼看可能是一條直
    線，但用更精密的儀器看，可能就不是一條直線，目前從舊
    的地籍圖看來，系爭922土地東側界址確實是一直線，但重
    測後變成不是一條直線，這種情形是經常會發生的，原因在
    於重測的過程，因為我們有一個地籍調查的程序，是根據土
    地法第46條之2的規定，土地所有人必須在地政機關通知之
    期限內，自行設定界標並到場指界，內政部就根據此一規定
    作了一套地籍調查程序的規範，根據此一規範，如果土地所
    有人有樹立界標或協助指界，而相關土地所有人無異議時，
    就以此指界結果辦理重測，縱使指界結果與舊地籍圖不同，
    也是優先以無異議的指界結果為準，所以本件之重點不在於
    重測前後之地籍圖有無差異，而在指界過程有無瑕疵。」、
    「（提示澎湖地政事務所提供本件地籍圖重測資料，問：從
    這個重測資料看來，本件的重測程序如何？）85年7月15日
    土地測量局通知上訴人到場指界，上訴人有到場，但因上訴
    人無法自行指界，所以申請協助指界，故測量局另訂85年11
    月28日到場協助指界，但從資料上看來，上訴人這次並未到
    場，依土地法46條之2第1項第一款規定，測量人員就依照現
    況與舊圖套圖及現場情況比對分析，認為比較合理的結果來
    確定界址，也就是說，當事人未到場，已經喪失他指界的權
    利，這個我們在相關的通知裡，已經有宣導了。」等語。是
    根據上述現行土地法規定以及證人之證詞，可知重測前後之
    地籍圖經常有發生差異之情況，但只要指界之過程無瑕疵即
    應以重測後之結果為準，且若當事人未於指定日期到場指界
    或到場不指界者，已經喪失指界的權利，不得再對測量之結
    果提出異議。依此，上訴人雖一再主張系爭922、902兩筆土
    地之經界線在重測前是一條直線，但重測後已經無法連成一
    直線，姑不論此直線問題僅是以肉眼觀察，尚未以精密儀器
    測量，縱認上訴人此部分主張屬實，也是重測後可能會產生
    之結果，只要指界之過程無瑕疵，即應以此重測後之結果為
    準，上訴人應不得再以系爭兩筆土地正確的界址點為如附圖
    所示1256A點而提出異議。
三、關於系爭922土地重測過程，經觀諸原審向澎湖地政事務所
    調取之系爭土地重測資料，其上記載上訴人丑○○於85年7
    月15日曾到場指界並蓋章，但因無界標界址，內政部土地測
    量局另訂85年11月28日到場協助指界，惟上訴人此次並未到
    場，測量人員乃依土地法第46條之2第1項規定逕行施測，上
    情亦據證人即當時現場實施土地重測之人員癸○○、己○○
    於本院審理時到庭證述明確。上訴人雖復主張系爭922土地
    重測時其確有到場，惟因地政人員表示土地上有障礙物無法
    測量，要求伊申請複丈云云，然證人癸○○、己○○均表示
    無此印象，卷附地籍調查表亦無上訴人到場表示異議之記載
    ，故在無其他積極證據足以證明之情況下，尚難認上訴人此
    部分主張為可採。
四、末查，重測前地籍圖，為日據時代沿用而來，受限於當時之
    測量技術，精確度原本不足，日後因紙張破損及變形，誤差
    範圍勢必擴大，而根據該地籍圖所測量記載之面積，亦可能
    跟實際狀況有所差距，故在日後實施重測時，經常只能遷就
    現狀進行，並在當事人主張與複丈間求取最大公約數，勢必
    難以重測前之地籍圖為測量之惟一根據。而證人己○○於本
    院審理時曾證稱：「系爭922土地重測後之地籍圖，乃是我
    依據套圖結果及現況面積分析，如果完全依照舊地籍圖會變
    成一塊土地面積增加，另一塊面積減少」等語，再參酌前述
    證人辛○○之證詞，以及重測後系爭922土地面積尚增加
    13.65平方公尺等情，可知系爭土地之重測結果確實係施測
    人員斟酌現狀以及公平性所為，舊地籍圖僅係眾多參考資料
    之一項，上訴人一再堅持應以原始地籍圖為準，殊不可採。
    原審為上訴人敗訴之判決，並無不合，上訴意旨指摘原判決
    不當，求予廢棄改判，為無理由，應予駁回。
五、據上論結，本件上訴為無理由，依民事訴訟法第436條之1第
    3項，第449條第1項、第454條第2項、第78條、第385條第1
    項前段，判決如主文。
中    華    民    國    97    年    2     月    29    日
                  民事庭  審判長法  官  管安露
                                法  官  陳順輝
                                法  官  李宛玲
以上正本係照原本作成。
如對本判決上訴，須於判決送達後20日，以其適用法規顯有錯誤
為理由，內向本院提出上訴狀，同時表明上訴理由；如已於本判
決宣示後送達前提起上訴者，應於判決送達後十日內補具上訴理
由（均須按他造當事人之人數附繕本），經本院許可後（其許可
以訴訟事件所涉及之法律見解具有原則上之重要性者為限），逕
送最高法院。
中    華    民    國    97    年    2     月    29    日
                                書記官  林德盛


司法院資訊處製作；財團法人民間司法改革基金會備份。
